【裁判字號】    96,重家訴,14
【裁判日期】    970128
【裁判案由】    請求返還遺產等
【裁判全文】
臺灣士林地方法院民事判決            96年度重家訴字第14號
原      告  戊○
            丁○○
            甲○○
            丙○○
            庚○○
            乙○○
            辛○○○
前列七人共同
訴訟代理人  陳建中律師
            王憲勳律師
被      告  己○○
                        UST.
訴訟代理人  郭錦茂律師
上列當事人間請求返還遺產等事件，本院於97年1 月14日言詞辯
論終結，判決如下：
    主  文
被告應返還原告及被繼承人何勤之其他全體繼承人新台幣伍仟零
柒拾玖萬玖仟柒佰壹拾元，及自民國97年1 月14日起至清償日止
，按週年利率百分之五計算之利息。
原告其餘之訴駁回。
訴訟費用由被告負擔。
    事實及理由
一、按訴狀送達後，原告固不得將原訴變更或追加他訴，但請求
    之基礎事實同一者，或不甚礙被告之防礙及訴訟之終結者，
    不在此限，民事訴訟法第255 條第1 項第2 款、第7 款定有
    明文。查原告起訴原係本於民法第478 條、第1146條、第11
    72條規定請求被告返還系爭借款，並聲明：「(一)被告應返還
    原告新台幣（下同）50,799,710元及自訴狀繕本送達之翌日
    起迄清償日止，按年息5%計算之利息；(二)訴訟費用由被告負
    擔。」等語；嗣起訴狀送達後，於97年1 月14日當庭更正請
    求權基礎為民法第478 條，並變更訴之聲明為：(一)被告應返
    還原告及被告（即何勤之全體繼承人）共50,799,710元；(二)
    訴訟費用由被告負擔，核其先後請求返還系爭借款之基礎事
    實同一，且無礙於被告之防禦及訴訟之終結，是原告所為訴
    之變更於法尚無不合，應予准許，合先敘明。
二、原告起訴主張：
  (一)緣民國80年7 月與83年6 月，以被告己○○及原告戊○名義
    所受領之三筆徵收費共計89,000,000元，由訴外人即兩造之
    之母親何勤受領。84年初，被告因生意上有資金周轉之需求
    ，商請何勤同意於將來得借貸約50,000,000元，何勤召開家
    庭會議並經原告等同意後應允之。84年11月16日何勤辭世，
    為遺產管理方便，被告當時亦適有資金運用之需求，何勤之
    所有繼承人協議將何勤之遺產撥出部分金額50,799,710元借
    予被告使用，並以存入被告於華南銀行士林分行之帳戶內之
    方式給付。
  (二)系爭金額既屬訴外人何勤所有之土地遭政府徵收後所領之徵
    收補償費，當初各繼承人間協議匯入被告帳戶之前開金額，
    僅係供被告即時運用所需，並無分配遺產或贈與之意，此點
    亦為被告所明知，惟其後被告與各繼承人間便少有往來，數
    年前移民澳大利亞後，更少有聞問，對於返還系爭款項一事
    ，原告履經請求、溝通，被告卻始終藉詞拖延，避不見面，
    已經造成繼承人間極大困擾，迫不得已始不顧親情提起本訴
    請求之，並聲明：(1)被告應返還原告及被告（即何勤之全體
    繼承人）共50,799,710元及自訴狀繕本送達之翌日起迄清償
    日止，按年息5%計算之利息；(2)訴訟費用由被告負擔。
三、被告則自認原告所主張之事實，惟辯以：其目前並無能力償
    還等語，並聲明：(1)原告之訴駁回；(2)訴訟費用由原告負擔
    。
四、原告主張之事實，已據其提出與所述相符之華南商業銀行匯
    款紀錄影本，並為被告所自認，堪信為真實。
五、按借用人應於約定期限內，返還與借用物種類、品質、數量
    相同之物，未定返還期限者，借用人得隨時返還，貸與人亦
    得定1 個月以上之相當期限，催告返還，民法第478 條定有
    明文。又所謂貸與人得定1 個月以上之相當期限催告返還，
    非謂貸與人之催告必須定有期限，祇須貸與人有催告之事實
    ，而催告後已逾1 個月以上相當期限者，即認借用人有返還
    借用物之義務，亦最高法院73年台抗字第413 號判例所明揭
    。本件兩造間系爭消費借貸法律關係，未有清償期之約定，
    故應認定未定返還期限之借貸。原告於起訴前已履向被告請
    求返還，並於96年8 月15日向本院起訴，起訴狀繕本業於96
    年12月13日送達被告澳洲之住所，有外交部條約法律司96年
    12月25日條二字第09602247260 號函附送達證書在卷可憑。
    前開起訴狀繕本之送達兼有實體法上催告之效力（民法第22
    9 條第2 項後段），此一催告迄本件97年1 月14日言詞辯論
    終結日止，為時已逾1 個月，應認原告請求與前揭民法第47
    8 條規定相符。
六、再按「給付無確定期限者，債務人於債權人得請求給付時，
    經其催告而未為給付，自受催告時起，負遲延責任。其經債
    權人起訴而送達訴狀，或依督促程序送達支付命令，或為其
    他相類之行為者，與催告有同一之效力。」「前項催告定有
    期限者，債務人自期限屆滿時起負遲延責任。」「遲延之債
    務，以支付金錢為標的者，債權人得請求依法定利率計算之
    遲延利息」「應付利息之債務，其利率未經約定，亦無法律
    可據者，週年利率為百分之五。」民法第229 條第2 項、第
    3 項、第233 條第1 項前段、第203 條分別定有明文。本件
    兩造間係成立未定清償期限之消費借貸法律關係，依民法第
    478 條規定，應定1 個月以上催告期限，已如前述，是本件
    被告之遲延給付責任，應自1 個月催告期限屆滿時起算。從
    而，原告本於消費借貸法律關係，訴請被告給付50,799,710
    元，及自訴狀送達被告屆滿1 個月後之翌日即97年1 月14日
    起至清償日止，按年息5%計算之利息，為有理由，應予准許
    。逾此部分利息之請求則無理由，應予駁回。
七、據上論結，本件原告之訴為一部有理由、一部無理由，依民
    事訴訟法第79條，判決如主文。
中    華    民    國    97    年    1     月    28    日
                  家事法庭法官      李昆霖
以上正本證明與原本無異。
如對本判決上訴，應於判決送達後20日之不變期間內，向本院提
出上訴狀。
中    華    民    國    97    年    1     月    28    日
                          書記官    李佳穎


司法院資訊處製作；財團法人民間司法改革基金會備份。
